【裁判字號】    99,事聲,82
【裁判日期】    991130
【裁判案由】    聲明異議
【裁判全文】
臺灣彰化地方法院民事裁定  99年度事聲字第82號
異  議  人
即  債權人  國泰世華商業銀行股份有限公司
法定代理人  汪國華
代  理  人  劉士銘
上列異議人因與債務人間聲請更生事件，對於民國99年10月12日
本院司法事務官所為98年度司執消債更字第20號裁定聲明異議，
本院裁定如下：
    主  文
異議駁回。
    理  由
一按關於更生或清算之程序，除本條例別有規定外，準用民事訴
  訟法之規定，消費者債務清理條例第15條定有明文。次按司法
  事務官處理事件所為之處分，與法院所為者有同一之效力。當
  事人對於司法事務官處理事件所為之終局處分，得於處分送達
  後10日之不變期間內，以書狀向司法事務官提出異議。司法事
  務官認前項異議有理由時，應另為適當之處分；認異議為無理
  由者，應送請法院裁定之。法院認第1項之異議為有理由時，
  應為適當之裁定；認異議為無理由者，應以裁定駁回之。民事
  訴訟法第240條之3、第240之4條亦分別定有明文。查本件異議
  人係對於本院司法事務官民國99年10月12日98年度司執消債更
  字第20號裁定聲明異議，經司法事務官認其異議無理由而送請
  本院為裁定，核與上開條文規定相符，是本院自應依法就司法
  事務官所為之處分，審究異議人之異議有無理由，合先敘明。
二異議意旨略以：異議人與債務人羅斐觀所簽立之房屋貸款契約
  ，約定由第三人孫金寶提供其所有坐落之不動產（即彰化縣埔
  心鄉○○段361建號建物、同段925之4地號土地）為擔保，則
  異議人所申報之房貸債權新臺幣1,732,722元實屬有擔保債權
  無誤，然本院債權表卻將異議人之房貸債權改列為無擔保債權
  ，實屬有誤。又債權與債務係一體兩面之關係，何以解釋為對
  異議人係屬擔保債權，對債務人則屬無擔保債權？再本院將上
  開房貸債權由有擔保債權改列無擔保債權，依消費者債務清理
  條例第28條第2項及第48條第2項規定，異議人對該房貸債權僅
  能依更生程序行使權利，且按同條例第36條第5項規定，債權
  表一經確定，與確定判決有同一效力。而於更生程序進行期間
  或更生確定後，房貸款項有未按時繳款而要行使權利時（如聲
  請拍賣抵押物裁定），債務人或聲請拍賣裁定之法院就會主張
  此筆債權為無擔保債權，依上開條文是不能透過其他程序行使
  權利，而將聲請駁回；或更生方案認可確定後，房貸款項有未
  按時繳款而要行使權利時（如聲請拍賣抵押物裁定），債務人
  就會主張其有按更生方案履行，並無未履行情事，此時異議人
  即無法不先拍賣抵押物，而直接向連帶保證人求償。故異議人
  依消費者債務清理條例第36條第1項規定提出異議，請本院重
  行更正債權表並公告，惟經本院司法事務官裁定駁回異議，異
  議人不服，爰依法聲明異議，請求廢棄原裁定云云。
三經查：
  (一)按對於債權人所申報之債權及其種類、數額或順位，債務人
    或其他債權人得自債權表送達之翌日起，監督人、管理人或
    其他利害關係人得自債權表公告最後揭示之翌日起，於10日
    內提出異議，消費者債務清理條例第36條第1項定有明文。
    又前項異議，由法院裁定之，並應送達於異議人及受異議債
    權人，復為同條第2 項所明定。然得依消費者債務清理條例
    第36條第1 項前段規定提出異議者，以債務人或其他債權人
    為限，債權人對於債權表中所列自己之債權，不得依該規定
    提出異議（97年第4期民事業務研究會第1號法律問題司法院
    民事廳消費者債務清理條例法律問題研審小組意見參照）。
    本件異議人認為上開房貸債權屬有擔保之債權，本院將之改
    列為無擔保債權而列入債權表，而依消費者債務清理條例第
    36 條第1項規定提出異議，然揆諸前揭規定及說明，其並非
    對債權表所列其他債權人之債權提出異議，顯與消費者債務
    清理條例第36條第1項規定不符，其異議即屬無據。
  (二)次按消費者債務清理條例第42條第1項規定所謂債務人無擔
    保之債務，係指債務人所負擔之債務，並未以自己財產為擔
    保者而言。且債務人聲請更生或清算時，依消費者債務清理
    條例第31條第2項規定，債務人之保證人或為債務人提供擔
    保之第三人均得申報債權以行使求償權，此時其非擔保權人
    ，屬普通債權人。如債權人已申報債權，則保證人或提供擔
    保之人即不能申報債權（求償權），消費者債務清理條例第
    31條第2項準用第31條第1項但書定有明文。故債權人直接對
    債務人行使權利而申報債權時，雖有第三人提供人保或物保
    ，但對債務人而言其仍只是普通債權人，如未受滿足清償時
    ，就不足部分將來可對擔保物或保證人行使權利（消費者債
    務清理條例第71條參照）。故債權之物保係第三人所提供者
    ，亦屬於無擔保或無優先權之債權，於計算消費者債務清理
    條例第42條第1項規定之無擔保或無優先權之債務總額時，
    應一併予以計算（97年第4期民事業務研究會第12號法律問
    題司法院民事廳消費者債務清理條例法律問題研審小組意見
    參照）。又自消費者債務清理條例第68條規定「更生不影響
    有擔保或有優先權之債權人之權利。但本條例別有規定或經
    該債權人同意者，不在此限。」，及同條例第71條規定「債
    權人對於債務人之共同債務人、保證人或為其提供擔保之第
    三人所有之權利，不因更生而受影響。」比較觀之，倘若消
    費者債務清理條例第68條所規定之「有擔保之債權人」，本
    意尚包括債務人就其所負擔之債務，以第三人之財產為債權
    人提供擔保之情形，則何須於同條例第71條特別規定債權人
    對於為其提供擔保之第三人所有之權利，不因更生而受影響
    ？益見消費者債務清理條例規定所謂「有擔保之債權」，僅
    限於債務人以自己財產為債權人擔保之情形，至債務人以第
    三人之財產為債權人提供擔保，則屬於無擔保或無優先權之
    債權甚明。從而，本件債務人羅斐觀以其前配偶孫東寶之不
    動產設定最高限額抵押權，而向異議人辦理房屋貸款，有異
    議人所提出之貸款契約書、建物抵押權契約書及第二類土地
    建物謄本等影本在卷可稽，揆諸前揭說明，異議人對債務人
    之房屋貸款債權應為無擔保及無優先債權。是本院司法事務
    官於98年10月16日所編造之債權表誤將該筆房屋貸款列為有
    擔保之債權，現更正並改列該筆債權為無擔保及無優先權之
    債權，於法並無違誤。
  (三)另異議人復主張本院將上開房貸債權改列為無擔保及無優先
    權之債權，依消費者債務清理條例第28條第2項及第48條第2
    項規定，異議人將因更生而無法聲請對提供擔保之第三人財
    產為強制執行，或逕對連帶保證人為求償。然消費者債務清
    理條例第48條第2項規定：「法院裁定開始更生程序後，對
    於債務人不得開始或繼續訴訟及強制執行程序。但有擔保或
    有優先權之債權，不在此限。」，並未限制債權人於法院裁
    定開始更生程序後，不得對提供擔保之第三人為強制執行程
    序。又消費者債務清理條例第71條亦明文規定債權人對於保
    證人或為其提供擔保之第三人所有之權利，不因更生而受影
    響，是已足以保障債權人之權益，故異議人執此為異議之理
    由，尚無可採，附此敘明。
四綜上所述，本院司法事務官裁定駁回異議人之聲請，於法並無
  違誤，異議人執前詞指摘原裁定不當，求予廢棄，為無理由，
  應予駁回。
五依民事訴訟法第240條之4第3項，裁定如主文。
中    華    民    國    99    年    11    月    30    日
                  民事第一庭    法  官    黃楹榆
以上正本係照原本作成。
如不服本裁定，應於裁定送達後10日內以書狀向本院提出抗告，
並繳納抗告費新臺幣1,000元。
中    華    民    國    99    年    11    月    30    日
                                書記官    彭月美

司法院資訊處製作；財團法人民間司法改革基金會備份。
